臺灣桃園地方法院民事判決　　　　　100年度家訴字第217號
原　　　告　曾凌薇
訴訟代理人　湯偉律師
被　　　告　曾雅君
上列當事人間請求不當得利事件，本院於中華民國100 年10月21
日言詞辯論終結，判決如下：
    主  文
被告應給付原告新台幣壹佰萬壹仟陸佰肆拾玖元，及自民國一百
年七月六日起至清償日止，按年息百分之五計算之利息。
原告其餘之訴駁回。
訴訟費用由被告負擔一百分之八十二，餘由原告負擔。
本判決於原告以新台幣拾萬元為被告供擔保後，得假執行。
原告其餘假執行之聲請駁回。
    事  實  及  理  由
一、程序方面：
    被告經合法通知未於最後言詞辯論期日到場，查無民事訴訟
    法第386 條所列各款情形之一，爰依原告之聲請，由其一造
    辯論而為判決。
二、原告起訴主張：
  (一)被告為原告之姪女，於民國94年8 月4 日被告產下一非婚生
    子曾鈺桉，且曾鈺桉未經生父認領，而被告產下該子後，即
    完全不理會該子，從未盡其扶養義務，所有之扶養費用全由
    原告支付迄今，而原告向其索取扶養費用，被告亦均置之不
    理，甚而原告請被告將小孩帶回扶養，被告亦不願意。依民
    法第179 條、第1089條之規定，父母本應對於子女負扶養義
    務，自應由被告負擔扶養費用，本件被告自生下其子曾鈺桉
    後對於該子之生活費，從未加以支付，全由原告所付，被告
    因此受有不當得利，原告自得依不當得利之規定請求被告償
    還代墊其應負擔之扶養費用。
  (二)原告於94年8 月4 日即開始扶養曾鈺桉迄今，依94年桃園縣
    每人每月消費支出為新台幣（下同）16,799元，95年度為16
    ,466元、96年度為17,525元、97年度為17,664元、98年度為
    17,668元則原告可請求之扶養費用為(1)94年至9 月1 日起至
    94年12月31日止共計3 個月為50,397元。（16,799*3=50,39
    7 元），(2)95年度為197,592 元（16,466*12=197,592 元）
    ，(3)96年度為210,300 元（17,525*12=210,300 元），(4)97
    年度為211,968 元（17,664*12=211,968 元）(5)98年度為21
    2,016 元（17,668*12=212,016 元）(6)99年度以98年度之每
    月月消費支出計算為212,016 元（17,668*12=212,016 元）
    (7)100 年度以98年度之每月月消費支出計算算至100 年7 月
    1 日為止計7 個月123,676 元（17,668*7=123,676元）。以
    上總計1,217,965 元等語，並聲明請求被告給付1,217,96 5
    元。
三、被告則以：
    從生完未成年子女後，被告幾乎有一半的時間都在服刑，服
    刑結束之後，被告有去工作，工作所得被告會寄回去給祖父
    ，因為小孩是祖父在撫養照顧，且就算被告在服刑期間，也
    有請弟妹幫其寄錢給祖父等語，資為抗辯，並聲明原告之訴
    駁回。
四、兩造不爭執之事實：
    被告於94年8 月4 日產下一非婚生子曾鈺桉，且曾鈺桉未經
    生父認領，自應由被告全額負擔扶養費用等情，為被告所不
    爭執，並有戶籍謄本附卷可稽，堪信屬實。
五、兩造爭執點之論述：
    原告主張被告所生之非婚生、未成年子曾鈺桉之扶養費用係
    由原告代為支付，請求被告返還不當得利，為被告所否認，
    並以前開情詞置辯。本件之爭點為：(一)原告是否曾支付曾鈺
    桉扶養費用？(二)曾鈺桉之扶養費用若係由原告支付，原告得
    否請求被告返還？(三)原告若得請求被告返還，被告不當得利
    之金額為何？爰分述如下：
  (一)原告確曾支付曾鈺桉之扶養費用：
  1.原告主張曾鈺桉之扶養費用由其支付一節，業據證人曾金貴
    即原告之父、被告祖父到庭證述: 「（問: 曾鈺桉由誰照顧
    ？）都是由我及我女兒照顧，因我沒有經濟能力且身體不好
    ，所以都由我女兒即原告匯款給我，來照顧曾鈺桉。（問:
    被告曾雅君是你的誰？）是我孫女，但他在小孩滿月後就離
    開。（問: 被告的弟妹是否有匯錢給你來照顧小孩？）沒有
    。都是由我女兒來匯錢」（見本院100 年8 月22日言詞辯論
    筆錄），此外，並有中華郵政股份有限公司儲字第10001550
    86號函檢送儲戶曾金貴之歷史交易清單，確有原告匯款與證
    人曾金貴之紀錄，是原告確曾支付曾鈺桉之扶養費用。
  (二)原告得請求被告返還其為曾鈺桉支出之扶養費用：
  1.按「無法律上之原因而受利益，致他人受損害者，應返還其
    利益。雖有法律上之原因，而其後已不存在者，亦同」，民
    法第179 條定有明文。本件原告為曾鈺安姑婆，充其量依民
    法第1114條第4 款規定，對其家屬有負擔扶養義務，惟依同
    法第1115條第1 項第1 款、第2 款第3 款規定，乃以直系尊
    親屬者為先，是對未成年子女應履行扶養義務之人仍為其父
    母，如由為家長之姑婆代為負擔未成年子女之扶養費用，依
    上開說明，代負扶養費用之人自得向應負扶養義務者依民法
    第179 條不當得利之規定，請求該未成年子女父母給付其代
    墊之扶養費。
  2.被告自承其從生下未成年子後，幾乎有一半的時間都在服刑
    ，服刑結束之後，有去工作，且就算在服刑期間，也有請弟
    妹幫其寄錢等語，堪信被告確有支付子女扶養費用之能力。
  3.綜上，被告既身為未成年子曾鈺桉之生母，依法應盡扶養曾
    鈺桉之義務，負擔曾鈺桉未成年前之扶養費用。原告為曾鈺
    桉之姑婆，依法並非優先對未成年子女應履行扶養義務之人
    ，實際上卻由其代為支出扶養費用，致使原告受有代墊支付
    扶養費之損害，而被告受有免付子女扶養費之利益，且利益
    與損害間具有因果關係，則原告依不當得利之法律關係向被
    告請求其所代墊之扶養費用，洵屬有據，應予准許。
  (三)被告應返還原告不當得利987,797元：
  1.曾鈺安為非婚生子，未經生父認領，故應由被告獨自負擔曾
    鈺安之扶養費用，合先敘明。
  2.揆諸社會常情，受扶養人必然有飲食、交通、生活用品之需
    求，自難期待原告就日常生活每筆消費性支出留存證明文件
    ，依民事訴訟法第222 條第2 項規定：「當事人已證明受有
    損害而不能證明其數額或證明顯有重大困難者，法院應審酌
    一切情況，依所得心證定其數額。」，本院自得斟酌客觀標
    準定相當之支出數額。依行政院主計處編印之「中華民國台
    灣地區家庭收支調查報告」，未成年子曾鈺桉為94年8 月4
    日出生，原告自曾鈺安出生即開始扶養曾鈺桉迄今，曾鈺桉
    出生迄原告提起本訴止，曾鈺桉均居住於屏東縣，按其所在
    之屏東縣94年每人每月消費支出為13,852元，95年度為14,2
    36元、96年度為15,540元、97年度為14,395元、98年度為14
    ,119元，則原告可請求之扶養費用為(1)94年至9 月1 日起至
    94年12月31日止共計4 個月為55,408元。（13,852*4=55,40
    8 元）(2)95年度為170,832 元（14,236*12=170,832 元）(3)
    96年度為18 6,480元（15,540*12=186,480 元）(4)97年度為
    172,740 元（14,395*12=172,740 元）(5)98年度為169,428
    元（14,119 *12=169,428元）(6)99年度以98年度之每月月消
    費支出計算為169,428 元（14,119*12=169,428 元）(7)100
    年度以98年度之每月月消費支出計算算至100 年7 月1 日為
    止共7 個月計98,833元(14,119*7=98,833元) 。以上總計為
    1,023,149 元。衡以依行政院主計處編印之「中華民國台灣
    地區家庭收支調查報告」中消費支出係將個人支出做出分析
    ，以供需要個人支出數額者參考，於難期待原告就日常生活
    每筆消費性支出留存證明文件之情況下，不失為妥適之判斷
    標準。
  3.原告確曾支付曾鈺桉之扶養費用一節，已如前述，就此，被
    告辯稱其曾委託其弟、妹匯款予其祖父等語，原告對於被告
    之弟曾俊霖匯款2 次: 一次15,000元，一次1,500 元及被告
    匯款5,000 元之部分不爭執，且有上開曾金貴之歷史交易清
    單在卷可稽，自堪信為真實。至於被告之妹曾筱暄匯款10次
    :4 次2,000元，6 次3,000 元之部分，則為原告否認，辯稱
    : 是其拿錢給曾筱暄匯得，因為那時曾筱暄與其同住，因其
    早上要上班，所以才叫曾筱暄去幫忙匯，且曾筱暄那時大部
    分時間都在家裡，沒有去工作等語。觀之曾筱暄匯款金額多
    為單次2,000 元或3,000 元，此匯款金額與曾俊霖或被告之
    匯款習慣金額均不同，但反而與原告之匯款習慣金額一致；
    且衡以曾筱暄之匯款總額僅為2 萬餘元，實不足1 、2 個月
    之保母費，是原告及其父既未自被告處收取保母酬勞，且無
    義務代被告扶養曾鈺安之情況下，自曾鈺安94年出生迄今，
    6 年不算短之歲月，無怨尤的將之承擔，堪認原告應非對被
    告很計較金錢甚而侵吞被告或其弟妹所匯款項之人，如曾筱
    暄所匯款金額非原告將錢交付曾筱暄後，託其為匯款之動作
    ，原告當不至於為此陳述之理；況原告亦僅單指曾筱暄之匯
    款部分為其交付金錢予曾筱暄後託曾筱暄為匯款動作，對於
    曾俊霖匯款部分則予以自認而非全盤否認；並觀之原告於本
    院審理期間，關於此部分情節時陳述之神態，堪認原告主張
    是其拿錢給曾筱暄匯得一節，為可採信。是被告得主張扣除
    之金額為21,500元。則原告請求被告返還自曾鈺桉94年8 月
    4 日出生至100 年7 月1 日止之扶養費用1,001,649 元，為
    有理由，應予准許，逾此範圍之請求，為無理由，應予駁回
    。
六、綜上所述，原告依據民法第179 條不當得利之法律關係，請
    求被告給付1,001,649 元，及自起訴狀繕本送達翌日即100
    年7 月6 日起至清償日止按週年利率5%計算之法定遲延利息
    ，為有理由，應予准許，逾此範圍之請求，為無理由，應予
    駁回。本判決原告勝訴部分，其陳明願供擔保，請准宣告假
    執行，經核並無不合，爰酌定相當之擔保金額，予以准許，
    至於原告敗訴部分，其假執行之聲請已失所附麗，爰併予駁
    回。
七、本件事證已臻明確，兩造其餘攻擊防禦方法，經審酌後，或
    與本件無涉，或與判決結果不生影響，毋庸一一論列。
八、據上論結，本件原告之訴為一部有理由，一部無理由，依民
    事訴訟法第第79條、第390 條第2 項、第385 條第1 項，判
    決如主文。
中    華    民    國    100     年    11    月  11    日
                  家事法庭  法  官  陳婉玉
以上為正本係照原本作成
如對本判決上訴應於判決送達後20日內向本院提出上訴狀
中    華    民    國    100     年    11    月  11    日
                                    書記官  王馨瑩